臺灣彰化地方法院民事判決　100年度訴字第57號
原　　　告　梁 炎 燎
訴訟代理人　張 奕 群　律師
被　　　告梁 烈 川
　　　　　梁 烈 煌
　　　　　梁林筆連
　　　　　江梁秀珠
　　　　　梁 秀 琴
　　　　　梁 聯 發
　　　　　梁 秀 綢
　　　　　梁 秀 緞
　　　　　梁 秀 絹
　　　　　梁 聯 明
　　　　　梁 秀 麗
　　　　　梁 惠 卿
　　　　　梁 永 泓
　　　　　梁 秀 足
　　　　　王 顯 榮
　　　　　王 金 波
上列當事人間請求分割共有物事件，本院於民國100年11月2日言
詞辯論終結，判決如下：
    主      文
一、被告梁林筆連、江梁秀珠、梁秀琴、梁聯發、梁秀綢、梁秀
    緞、梁秀絹、梁聯明、梁秀麗、梁惠卿、梁永泓、梁秀足等
    12人應就其被繼承人梁金坤所遺如附表一所示、編號１土地
    之應有部分3分之1、編號２土地之應有部分6分之1、編號３
    土地之應有部分3分之1辦理繼承登記。
二、坐落彰化縣彰化市○○段746地號土地(地目及面積如附表一
    ），應分割為如附圖即彰化縣彰化地政事務所民國100年7月
    14日土地複丈成果圖所示：編號Ａ部分面積2285平方公尺，
    由被告梁烈煌取得； 編號Ｂ部分面積271平方公尺，由被告
    梁烈川取得；編號Ｃ部分面積3117平方公尺，由如前項所示
    被告梁林筆連等12人公同共有；編號Ｄ部分面積5297平方公
    尺，由原告梁炎燎取得。原告梁炎燎並應補償被告梁烈川新
    台幣186萬8,537元，應補償被告梁林筆連等12人新台幣77萬
    1,826元；被告梁烈煌並應補償被告梁烈川新台幣15萬9,964
    元，補償被告梁林筆連等12人6萬6,075元。
三、坐落彰化縣彰化市○○段756地號土地(地目及面積如附表一
    ），應分割為如前項附圖所示：編號Ｅ部分面積2180平方公
    尺，由前項所示被告梁林筆連等12人公同共有；編號Ｆ、Ｇ
    部分，各面積1090平方公尺，依序由被告王顯榮、王金波取
    得。如第一項所示之被告梁林筆連等12人並應連帶補償原告
    梁炎燎、被告梁烈川各新台幣116萬0,034元；被告王顯榮並
    應分別補償原告梁炎燎、 被告梁烈川各新台幣8,114元、新
    台幣8,115元； 被告王金波並應分別補償原告梁炎燎、被告
    梁烈川各新台幣8,115元、新台幣8,114元。
四、坐落彰化縣彰化市○○段757地號土地(地目及面積如附表一
    ），應分割為由被告梁烈川取得其全部，並由被告梁烈川分
    別補償被告梁炎燎、如主文第一項所示之被告梁林筆連等12
    人各新台幣140萬8,904元。
五、訴訟費用由兩造按如附表二所示分擔訴訟費用之比例負擔（
    如主文第一項所示之被告梁林筆連等12人，就應分擔之部分
    連帶負擔）。
    事實及理由
一、被告梁林筆連、江梁秀珠、梁秀琴、梁秀綢、梁秀緞、梁秀
    絹、梁聯明、梁秀麗、梁惠卿、梁永泓、梁秀足均經合法通
    知,未於最後言詞辯論期日到場，核無民事訴訟法第386條各
    款所列情形，爰准原告之聲請由其一造辯論而為判決。
二、原告主張：
    坐落彰化縣彰化市○○段746、756、757地號土地(面積、地
    目如附表一所示），為伊與被告梁烈川等人共有，各筆土地
    之共有人及應有部分如附表二所示。其中原共有人梁金坤已
    於民國96年8月7日死亡，其繼承人即如主文第一項所示被告
    梁林筆連等12人（下稱梁林筆連等12人），就梁金坤所遺之
    應有部分，迄未辦理繼承登記，且兩造間就上開土地均無不
    分割期限之約定，亦無依物之使用目的不能分割之情形，惟
    無法協議為分割等情，為此請求被告梁林筆連等12人就其被
    繼承人梁金坤所遺之應有部分辦理繼承登記，並按如附圖即
    彰化縣彰化地政事務所100年7月14日土地複丈成果圖所示之
    方法及鑑定之結果相互補償為分割。
三、被告之抗辯：
  1.梁烈川、梁烈煌
    均陳稱同意按原告主張之方案為分割。梁烈川並稱被告梁聯
    發所稱抽籤結果，伊抽到756地號持分2分之1及757地號沒有
    錯等情。
  2.王顯榮、王金波
    均陳稱同意原告主張之分割方案，惟彼等未侵占他人土地，
    在分割後卻應補償其他共有人，並不合理等語。
  3.梁聯發
    陳稱757地號土地全部、756地號土地應有部分2分之1及其他
    （梁家）土地（不含746地號)，業經伊與原告、被告梁烈川
    、梁烈煌以抽籤方式決定分配位置，其中757地號、756地號
    持分2分之1，由被告梁烈川抽得，但尚未辦理登記，應按抽
    籤結果辦理分割即可。
  4.江梁秀珠、梁秀綢、梁秀緞、梁秀絹、梁聯明、梁秀麗、梁
    惠卿、梁永泓、梁秀足均未於最後言詞辯論期日到場，據其
    等先前辯論時略稱其等意見與被告梁聯發一樣，不同意原告
    之方案，梁秀足並稱不願分到編號Ｅ部分，希望分到編號Ｇ
    部分。
  5.梁林筆連、梁秀琴均未於言詞辯論期日到場，亦未提出書狀
    作何聲明或陳述。
四、原告主張前揭三筆土地為共有，各筆土地共有人及其應有部
    分如附表二所示，原共有人梁金坤於起訴前之96年8月7日死
    亡，其繼承人即被告梁林筆連等12人，就梁金坤所遺之應有
    部分，迄未辦理繼承登記，而兩造間就該等土地並無不分割
    期限之約定，亦無依物之使用目的不能分割之情形，惟無法
    協議為分割之事實，有所提土地登記謄本、地籍圖謄本、戶
    籍謄本及繼承系統表為證。被告梁聯發雖稱已與原告、被告
    梁烈川、梁烈煌在訴訟中就梁家之土地(不含前開746地號土
    地)以抽籤方式為分配，其中前開756地號應有部分2分之1、
    757地號由被告梁烈川抽得,固為實情。惟其等以抽籤方式分
    配家族共有土地時，僅由渠等四人到場參與抽籤，未到場之
    其他共有人是否有同意，或有授權被告梁聯發進行抽籤不明
    ，且對於未參與之被告王顯榮、王金波，亦完全不生任何效
    力，尚難認為各共有人間就前開三筆土地已訂有協議分割之
    契約，兩造間就該等土地，即仍屬不能協議為分割。原告主
    張之前揭事實，堪信為真實。另上開三筆土地，使用分區及
    使用地類別均為山坡地保育區農牧用地，為農業發展條例89
    年1月4日修正施行前之共有耕地，此觀土地登記謄本甚明。
    原告請求被告梁林筆連等12人就其被繼承人梁金坤所遺之應
    有部分辦理繼承登記及訴請裁判分割，依民法第823條第1項
    、農業發展條例第16條第1項第4款之規定，即屬正當，應予
    准許。
五、查系爭746地號土地,目前使用情形略如附圖即彰化縣彰化地
    政事務所100年2月25日土地複丈成果圖所示，其上已辦保存
    登記之291建號、土骨造1層建物（所有權人梁樟根），業已
    倒塌不堪用，東、北兩側有農路，756、757地號土地則不臨
    路，3筆土地均屬緩坡，757地號土地現由被告梁烈川種植荔
    枝等果樹，756地號土地東半側原由梁金坤分管占用(現長滿
    竹子），西半側由被告王顯榮、王金波分管使用種植荔枝等
    果樹等事實，業經本院會同兩造及彰化縣彰化地政事務所派
    員現場勘測屬實，分別製有勘驗筆錄及土地複丈成果圖在卷
    可參。原告主張按如附圖即彰化縣彰化地政事務所100年7月
    14日土地複丈成果圖所示方法為分割，已考慮使用現況，被
    告梁烈川、梁烈煌、王顯榮、王金波亦均表示同意。被告梁
    聯發經本院限期二個月提出分割方案結果，亦未能提出，所
    稱梁家財產已以抽籤方式進行財產分配，被告梁烈川所抽到
    756地號持分2分1及757地號土地，與該分割方法亦有部分相
    同。至於被告梁秀足所稱不願分到附圖編號Ｅ部分，要分得
    編號Ｇ部分云云，與分管之現況顯然不符，復欠缺合理正當
    之事由，自無可採。故本院審酌前開共有土地之性質、使用
    情形、經濟效用、兩造之意願暨利益之均衡等情狀，認為原
    告主張之分配方法，堪稱妥適，自屬可採。
六、另以原物為分配時，如共有人中有未受分配，或不能按其應
    有部分受分配者，得以金錢補償之，民法第824條第3項定有
    明文。前揭三筆土地，依附圖方案割結果，各共有人或有未
    受分配，或所分配之位置、面積及價值，並不相當，即屬有
    不能按其應有部分受分配之情形。而經本院囑託環宇不動產
    估價師事務所趙惠美估價師鑑定結果，依該方案分割後，兩
    造增減分配價值應付、應得補償金額如附表三所示，有該事
    務所100年8月30日函送之不動產估價報告書及100 年10月16
    日函送之修正後各筆土地互為補償資料在卷可參。該鑑定報
    告書係由不動產估價師，依據估價標的及其市場概況、區域
    及個別因素，酌以市場比較法並視各土地分割前、分割後價
    值及影響因素綜合推估而得，自屬可採。被告王顯榮、王金
    波雖陳稱渠等在分割後取得之面積沒有增加，且未侵占他人
    土地，竟應補償其他共有人不合理云云。惟渠二人分得之編
    號Ｆ或編號Ｇ部分，估價報告係因地形因素（較編號Ｅ部分
    方整）而略為調整價差，致就其所增加之價值應補償其他共
    有人，並無違背不動產之估價原則。被告王顯榮、王金波徒
    憑己見，認為分割後應補償他共有人不合理，尚非可取。又
    前開分割方法，係採逐筆分割方式（系爭三筆土地不相毗鄰
    ，依法不能合併分割），各共有人相互補償金額為分割方法
    之一部，自應按各筆土地分別為補償（其相互補償金額計算
    方式如附表三之說明，其中梁金坤之繼承人即被告梁林筆連
    等12人部分，就756地號土地應給付補償金額,係基於繼承所
    生之公同關係，而應共同負擔之公同共有債務，參照民法第
    1153條第1項之規定，應負連帶責任)。爰為判決分割如主文
    第二、三、四項所示。
七、本件為請求共有物分割之事件，如由敗訴之被告負擔全部訴
    訟費用，顯失公平，併依民事訴訟法第80條之1 規定，酌量
    情形（按原告應有部分總面積公告現值占總額之比例）命勝
    訴之原告負擔訴訟費用之一部。
據上論結，原告之訴為有理由，依民事訴訟法第385條第1項前段
、第78條、第85條第1項但書、第2項、第80條之1 ，判決如主文
。
中    華    民    國   100    年    11    月    16    日
                          民事第一庭
                              法  官  陳 瑞 水
┌────────────────────────────────────────────┐
│附表一：                                                              100年度訴字第57號 │
├──┬─────────────────────┬──┬─────┬──────────┤
│    │土           地           坐           落 │ 地 │面      積│                    │
│編號├───┬────┬───┬───┬────┤    ├─────┤備                註│
│    │縣  市│鄉鎮市區○  段  ○○  段│地    號│ 目 │ 平方公尺 │                    │
├──┼───┼────┼───┼───┼────┼──┼─────┼──────────┤
│ 1  │彰化縣│彰 化 市│快  官│      │746     │ 旱 │ 10,970.00│山坡地保育區農牧用地│
├──┼───┼────┼───┼───┼────┼──┼─────┼──────────┤
│ 2  │彰化縣│彰 化 市│快  官│      │756     │ 旱 │  4,360.00│山坡地保育區農牧用地│
├──┼───┼────┼───┼───┼────┼──┼─────┼──────────┤
│ 3  │彰化縣│彰 化 市│快  官│      │757     │ 旱 │  2,740.00│山坡地保育區農牧用地│
└──┴───┴────┴───┴───┴────┴──┴─────┴──────────┘
┌────────────────────────────────────────────┐
│附表二：                                                              100年度訴字第57號 │
├──┬────┬──────┬──────┬──────┬────────┬──────┤
│編號│共 有 人│ 746   地號 │ 756   地號 │ 757   地號 │分擔訴訟費用比例│備        考│
├──┼────┼──────┼──────┼──────┼────────┼──────┤
│ ─ │梁 炎 燎│3分之1      │6分之1      │3分之1      │百分之30        │原告        │
├──┼────┼──────┼──────┼──────┼────────┼──────┤
│  │梁 烈 川│24分之3     │6分之1      │3分之1      │百分之16        │            │
├──┼────┼──────┼──────┼──────┼────────┼──────┤
│  │梁 烈 煌│24分之5     │  ─        │  ─        │百分之12        │            │
├──┼────┼──────┼──────┼──────┼────────┼──────┤
│  │梁林筆連│3分之1      │6分之1      │ 3分之1     │百分之30        │均為梁金坤之│
│  │江梁秀珠│公同共有    │公同共有    │ 公同共有   │（連帶負擔）    │繼承人      │
│  │梁 秀 琴│            │            │            │                │            │
│  │梁 聯 發│            │            │            │                │            │
│  │梁 秀 綢│            │            │            │                │            │
│  │梁 秀 緞│            │            │            │                │            │
│  │梁 秀 絹│            │            │            │                │            │
│  │梁 聯 明│            │            │            │                │            │
│  │梁 秀 麗│            │            │            │                │            │
│  │梁 惠 卿│            │            │            │                │            │
│  │梁 永 泓│            │            │            │                │            │
│  │梁 秀 足│            │            │            │                │            │
├──┼────┼──────┼──────┼──────┼────────┼──────┤
│  │王 顯 榮│  ─        │4分之1      │  ─        │百分之6         │            │
├──┼────┼──────┼──────┼──────┼────────┼──────┤
│  │王 金 波│  ─        │4分之1      │  ─        │百分之6         │            │
└──┴────┴──────┴──────┴──────┴────────┴──────┘
┌────────────────────────────────────────────┐
│附表三：各筆土地共有人相互補償金額總表                                100年度訴字第57號 │
├──┬────┬─────────┬─────────┬─────────┬──────┤
│編號│共 有 人│746地號（新台幣） │756地號（新台幣） │757地號（新台幣） │備        考│
├──┼────┼─────────┼─────────┼─────────┼──────┤
│ ─ │梁 炎 燎│應付  2,640,363元 │應得  1,176,263元 │應得  1,408,904元 │            │
├──┼────┼─────────┼─────────┼─────────┼──────┤
│  │梁 烈 川│應得  2,028,501元 │應得  1,176,263元 │應付  2,817,808元 │            │
├──┼────┼─────────┼─────────┼─────────┼──────┤
│  │梁 烈 煌│應付    226,039元 │  ─              │  ─              │            │
├──┼────┼─────────┼─────────┼─────────┼──────┤
│  │梁林筆連│應得    837,901元 │應付  2,320,068元 │應得  1,408,904元 │均為梁金坤之│
│  │江梁秀珠│                  │（連帶給付）      │                  │繼承人      │
│  │梁 秀 琴│                  │                  │                  │            │
│  │梁 聯 發│                  │                  │                  │            │
│  │梁 秀 綢│                  │                  │                  │            │
│  │梁 秀 緞│                  │                  │                  │            │
│  │梁 秀 絹│                  │                  │                  │            │
│  │梁 聯 明│                  │                  │                  │            │
│  │梁 秀 麗│                  │                  │                  │            │
│  │梁 惠 卿│                  │                  │                  │            │
│  │梁 永 泓│                  │                  │                  │            │
│  │梁 秀 足│                  │                  │                  │            │
├──┼────┼─────────┼─────────┼─────────┼──────┤
│  │王 顯 榮│  ─              │應付     16,229元 │  ─              │            │
├──┼────┼─────────┼─────────┼─────────┼──────┤
│  │王 金 波│  ─              │應付     16,229元 │  ─              │            │
├──┼────┴─────────┴─────────┴─────────┴──────┤
│ 說 │1.三筆土地個別分割，相互補償金額應逐筆計算。                                      │
│    │2.746地號土地補償金總額新台幣（下同）286萬6,402元；756地號土地補償金總額235萬2,526│
│    │  元；757地號土地補償金總額281萬7,808元。                                         │
│    │3.每筆土地應得補償金與應付補償金之人相互間，應付或應得補償金之方式計算為：應付補償│
│    │  金額×應得補償金額÷補償金總額，元以下四捨五入。例如：746地號土地部分，原告梁炎 │
│    │  燎與被告梁烈川相互間，原告應付之補償金額為2,640,363×2,028,501÷2,866,402＝186萬│
│    │  8,537元；原告與被告梁林筆連等12人相互間,原告應付之補償金額為2,640,363×837,901÷│
│ 明 │  2,866,402＝77萬1,826元，依此類推。                                              │
└──┴─────────────────────────────────────────┘
以上正本係照原本作成。
如對本判決上訴，應於判決送達後20日內向本院提出上訴狀。如
委任律師提起上訴者，應一併繳納上訴審裁判費。
中    華    民    國   100    年    11    月    16    日
                              書記官  蕭 美 鈴